ACORDAO-COMPLETO-2529007

ACÓRDÃO 1952/2022 ATA 33/2022 - PLENÁRIO

VISTOS, relatados e discutidos estes autos, em que se aprecia recurso de revisão interposto por Alexandre Lunelli, ex-prefeito municipal de Brasil Novo/PA, contra o Acórdão 5727/2016-TCU-Primeira Câmara, por meio do qual o Tribunal julgou irregulares as contas do recorrente, com imputação de débito e multa, em razão da não comprovação da aplicação da totalidade dos recursos públicos repassados mediante o Termo de Compromisso 4/2012/Incra/UAA-SR 30/Sta, destinado a obras de infraestrutura em áreas de assentamento (complementação/recuperação de estradas vicinais) ,
ACORDAM os Ministros do Tribunal de Contas da União, reunidos em sessão do Plenário, diante as razões expostas pelo Relator, em:
9.1. com fundamento nos arts. 32, inciso III, e 35 da Lei 8.443/1992, conhecer do recurso de revisão e dar-lhe provimento parcial a fim de reduzir o valor da multa indicada no subitem 9.2 do acórdão recorrido para R$ 40.000,00 (quarenta mil reais) ; e
9.2. dar ciência deste acórdão ao recorrente e aos demais destinatários da deliberação original.

Recurso de revisão contra decisão que julgou contas irregulares e condenou em débito e a pagamento de multa em razão de irregularidades na execução de termo de compromisso destinado a obras de infraestrutura em áreas de assentamentos (complementação/recuperação de estradas vicinais).

Instituto Nacional de Colonização e Reforma Agrária (Incra) e Município de Brasil Novo/PA.

3. Recorrente: Alexandre Lunelli (XXX.043.132-XX).

13.1. Ministros presentes: Walton Alencar Rodrigues (na Presidência), Benjamin Zymler, Aroldo Cedraz, Bruno Dantas (Relator), Vital do Rêgo e Antonio Anastasia.
13.2. Ministros-Substitutos convocados: Augusto Sherman Cavalcanti e Marcos Bemquerer Costa.
13.3. Ministros-Substitutos presentes: André Luís de Carvalho e Weder de Oliveira.

ACORDAO-COMPLETO-2553766

Acórdão 2287/2022 - Plenário

ALEXANDRE LUNELLI

BRUNO DANTAS

Ministro José Mucio Monteiro.

Cuidam os autos, nesta oportunidade, de recurso de revisão interposto por Alexandre Lunelli (peças 71-107) contra o Acórdão 5.727/2016, modificado pelo Acórdão 8551/2017-TCU-Primeira Câmara. 
2.	A tomada de contas especial originária deste processo foi instaurada pelo Instituto Nacional de Colonização e Reforma Agrária (Incra) em razão da omissão no dever de prestar contas e da ausência de comprovação da execução integral do Termo de Compromisso 4/2012/Incra/UAA-SR 30/Sta, firmado com o Munícipio de Brasil Novo/PA para viabilizar obras de infraestrutura em áreas de assentamento.
3.	A deliberação recorrida, relatada pelo Min. José Mucio Monteiro, apresentou o seguinte teor: 
"9.1 julgar irregulares as contas de Alexandre Lunelli, condenando-o a pagar a quantia a seguir discriminada, atualizada monetariamente e acrescida dos juros de mora, calculados a partir da data indicada até a data do recolhimento, com abatimento do valor já ressarcido, com a fixação do prazo de 15 (quinze) dias, a contar da notificação, para comprovar, perante o Tribunal, o recolhimento da dívida aos cofres do Incra, na forma prevista na legislação em vigor;
	Valor (R$) 
	Data de ocorrência
	Débito/Crédito

	920.297,87
	18/9/2012
	D

	160.187,95
	28/3/2014
	C

9.2. aplicar a Alexandre Lunelli multa de R$ 50.000,00 (cinquenta mil reais) , fixando-lhe o prazo de 15 (quinze) dias a contar da notificação para que comprove perante o TCU o recolhimento do respectivo valor aos cofres do Tesouro Nacional, o qual deverá ser atualizado monetariamente desde a data deste acórdão, se pago após o vencimento;
9.3. autorizar, desde logo, a cobrança judicial das dívidas, caso não atendida a notificação;
9.4. remeter cópia deste acórdão, acompanhado do relatório e voto que o fundamentam, à Procuradoria da República no Estado do Pará, para as medidas que entender cabíveis."
4.	Na apreciação do recurso de reconsideração, relatado pelo Min. Walton Alencar Rodrigues, foi deliberado o seguinte:
"9.1. conhecer do Recurso de Reconsideração interposto por Alexandre Lunelli para, no mérito, dar-lhe provimento parcial para reduzir o valor do débito inscrito no item 9.1 do Acórdão recorrido de R$ 920.297,87 para R$ 748.461,64; 
9.2. manter inalterados os demais itens do acórdão recorrido; e 
9.3. dar ciência desta deliberação ao recorrente, ao Incra e à Procuradoria da República no Estado do Pará."
5.	Admiti o processamento deste recurso de revisão, porquanto preenchidos os requisitos previstos nos arts. 32, inciso III, e 35, inciso III, da Lei 8.443/1992, sem efeito suspensivo (peça 113) . 
6.	Instruído o feito, faço reproduzir, com os ajustes que julgo pertinentes, o exame técnico e o encaminhamento oferecidos por auditora da Secretaria de Recursos deste Tribunal (peça 116) , os quais contaram com a anuência do corpo diretivo da unidade (peças 117-118) e do Ministério Público junto ao TCU (peça 119) : 
"EXAME DE MÉRITO 
4.	Delimitação
4.1.	Constitui objeto do presente recurso verificar se há insuficiência dos documentos que fundamentaram a condenação. O recorrente argumenta, em suma:
	a) nulidade absoluta;
	b) violação ao devido processo legal e cerceamento de defesa;
	c) cerceamento de defesa pela não realização de diligência;
	d) nulidade do laudo de vistoria;
	e) comprovação da execução financeira do ajuste. 
4.2.	Por se tratar de matéria de ordem pública, será analisada a questão relativa à prescrição. 
5.	Prescrição
5.1.	Conforme se observa dos autos, a irregularidade atribuída ao recorrente se referiu à omissão no dever de prestar contas e à não comprovação da boa e regular aplicação dos recursos públicos repassados ao município de Brasil Novo/PA, por meio do Termo de Compromisso 4/2012/Incra/UAA-SR 30/Sta, celebrado entre a municipalidade e a União, por intermédio do Ministério do Desenvolvimento Agrário, representada pelo Incra (peça 10) . 
5.2.	O Termo de Compromisso foi assinado em 30/4/2012 e, conforme prescrito em sua Cláusula Décima Sexta, vigoraria por 365 dias, a contar da publicação do extrato no Diário Oficial da União (peça 1, p. 57) . O prazo para a prestação de contas foi de 60 dias após o término da vigência do termo de compromisso (peça 1, p. 56) , entretanto, há informação nos autos de que o Ofício 1/2013 (peça 16, p. 7) , de 27/5/2013, subscrito pelo ex-prefeito Alexandre Lunelli, registrou que a prestação de contas foi entregue ao Incra, termo a quo para a contagem da prescrição.
5.3.	O Relatório de tomada de contas especial foi elaborado em 14/9/2015 (peça 1, p. 280-294) e em 19/2/2016 houve a autuação do processo no TCU. 
5.4.	Os expedientes acima mencionados correspondem a atos inequívocos de apuração de fatos.
5.5.	A citação do recorrente, perante o TCU, foi ordenada em 25/4/2016 (peça 8) e o aviso de recebimento, de 18/5/2016, consta à peça 14.  
5.6.	A prolação do Acórdão 5727/2016-TCU-Primeira Câmara, se deu em 6/9/2016 (peça 25) . 
5.7.	Desse modo, seja pelo regime do Código Civil (prescrição decenal) ou pelo regime da Lei 9.873/1999 (prescrição quinquenal) não houve a ocorrência da prescrição. Considerando-se os mesmos marcos interruptivos também não se verifica a prescrição intercorrente.
6.	Nulidade absoluta em razão da ausência dos pressupostos de constituição e validade da TCE
6.1.	Alexandre Lunelli diz que a instauração da TCE não observou o prazo de 180 dias (peça 71, p. 3) .
6.2.	Resta configurada nulidade absoluta, tendo em conta a ausência dos pressupostos de constituição e validade da TCE, quais sejam: inexistência de esgotamento de todas as possibilidades de saneamento preliminar das irregularidades, consoante disciplina a IN/STN 71/2012 e desconsideração do órgão concedente acerca da prestação de contas apresentada em 2013, na qual constou notas fiscais e extratos bancários, e sequer foi enviada ao TCU pelo concedente (peça 71, p. 8-11, 36 e 38) . 
6.3.	Diz que que protocolou sua defesa quanto ao conteúdo da TCE - a defesa foi apresentada tempestivamente (doc. fl. 164 a 169, Proc. Incra TCE 54.000.000631/2015-42) (peça 71, p. 19) e não foi intimado para se manifestar sobre o relatório de tomada de contas especial complementar (peça 71, p. 19) . 
6.4.	Acrescenta que o relator reconheceu a existência de registro nos autos da entrega da prestação de contas pelo recorrente ao Incra, constante de ofício do recorrente, datado de 27/5/2013 (peça 71, p. 11, 21 e 36) . 
Análise:
6.5.	Primeiramente deve-se asseverar que foi reconhecida a instauração intempestiva da tomada de contas especial, consoante destacado no relatório de auditoria da CGU (peça 2, p. 119) :
Quanto ao previsto na alínea 'h' do inciso II do art. 10 da Instrução Normativa/TCU n° 71/2012, da análise das peças contidas no processo verifica-se que foram cumpridas as normas em relação à instauração e ao desenvolvimento da tomada de contas especial, exceto em relação à morosidade dos procedimentos, considerando que o fato gerador do prejuízo data de maio de 2012 (fl. 142) , enquanto a conclusão do processo, com a emissão do relatório de TCE, data de 14/9/2015 (fls. 147) . 
6.6.	No que toca ao assunto, deve-se asseverar que a intempestividade na formalização de processo de tomada de contas especial (extrapolação do prazo de 180 dias) não gera nulidade processual, podendo ser considerada grave infração à norma legal para fins de responsabilização da autoridade administrativa competente. O intuito dos arts. 84 do Decreto-Lei 200/1967 e 8º da Lei 8.443/1992 não é conferir um direito ao responsável pelo dano, mas, sim, delinear a atuação da Administração Pública, minimizando-se o risco de ineficácia em razão da utilização intempestiva do instrumento da tomada de contas especial (Acórdão 690/2017-TCU-Primeira Câmara, Ministro Relator Bruno Dantas) . 
6.7.	O recorrente alega existirem nulidades na tomada de contas especial.
6.8.	Compulsando os autos, se verifica que, em março de 2014, a prefeitura comunicou ao Incra a impossibilidade de dar sequência ao termo de compromisso devido à falta de 'projeto, prestação de contas anterior e demais documentos que comprovem que o executado esteja em conformidade com o projeto' (peça 1, p. 154) , e efetuou a devolução do saldo dos recursos, no valor de R$ 160.187,95. 
6.9.	Em seguida, o órgão concedente enviou ofício de cobrança da prestação de contas do ajuste (ofício de 18/7/2014, peça 1, p. 140-142) . 
6.10.	A TCE foi, então, instaurada por omissão no dever de prestar contas e pela execução parcial do objeto pactuado. O tomador de contas concluiu pela imputação de débito no valor de R$ 920.297,87, correspondente ao total repassado ao município de Brasil Novo/PA, atribuindo responsabilidade aos ex-prefeitos Marina Ramos Sperotto e Alexandre Lunelli.
6.11.	Deve-se ressaltar que as apurações em curso no TCU, antes da conversão do processo em tomada de contas especial, têm natureza meramente preparatória e inquisitiva, com objetivo de apuração da irregularidade, quantificação do débito e identificação dos envolvidos, e, prescindem da participação dos responsáveis. 
6.12.	A fase interna da tomada de contas especial, a cargo do tomador de contas, constitui procedimento inquisitório de coleta de provas, assemelhado ao inquérito policial, no qual não se tem uma relação processual constituída, nem há prejuízo ao responsável. O estabelecimento do contraditório nessa fase não é obrigatório. A garantia ao direito à ampla defesa e ao contraditório se dá na fase externa da tomada de contas especial, que se inicia com a autuação do processo junto ao TCU e finda com o julgamento (Acórdão 3083/2007-TCU-Segunda Câmara, Ministro Relator Guilherme Palmeira) .
6.13.	Desse modo, não há que se falar em cerceamento de defesa em razão da ausência de intimação para se manifestar sobre o relatório de tomada de contas especial complementar. Além disso, independentemente da motivação descrita na instauração da tomada de contas especial, deve-se verificar se houve cerceamento de defesa na atuação do TCU. 
6.14.	No âmbito desta Corte de Contas, o responsável teve todas as oportunidades de defesa, a saber: alegações de defesa, recurso de reconsideração e o presente recurso de revisão.
6.15.	Observa-se que o Ministro Relator considerou que o Ofício 1/2013 (peça 16, p. 7) , de 27/5/2013, subscrito pelo ex-prefeito Alexandre Lunelli, onde está registrado que a prestação de contas foi entregue ao Incra, contendo carimbo de recebimento por Danilo Hoodson Barbosa Farias, chefe da unidade de Altamira/PA. Não reputou necessária a realização de diligência para obter a documentação, pois a não funcionalidade dos serviços executados já seria suficiente para fundamentar a irregularidade das contas (peça 26, p. 2) . 
6.16.	Ademais, a alegação de que a entrega da prestação de contas não foi reconhecida foi apresentada em sede de recurso de reconsideração e devidamente afastada pela Serur que teceu considerandos sobre a observação do Ministro Relator (peça 46, p. 3) . 
6.17.	Desse modo, o que se conclui é que não houve nulidade na atuação do TCU, de modo que os argumentos apresentados devem ser rejeitados. 
7.	Violação ao devido processo legal e cerceamento de defesa
7.1.	Alega que o parecer técnico conclusivo, no qual foram consignadas inovações acerca da imprestabilidade da obra, não foi objeto de contraditório pelo recorrente (peça 71, p. 3) .
7.2.	Diz que houve violação ao devido processo legal e contraditório, pois foi citado pela omissão no dever de prestar contas, mas foi condenado pela não funcionalidade da obra. Houve nulidade absoluta em razão da existência de cerceamento de defesa e violação ao princípio do contraditório, considerando inovações em pareceres técnicos da auditoria do TCU e em fundamentações decisórias sobre as quais a defesa não teve a oportunidade de se manifestar, dentre elas a aplicação dos recursos em finalidade diversa (peça 71, p. 11-13, 15-26 e 36) . 
Análise:
7.3.	Primeiramente se destaca que o responsável, foi citado, no âmbito do TCU, em razão do seguinte (peça 10) :
omissão no dever de prestar contas e não comprovação da boa e regular aplicação dos recursos públicos repassados ao município de Brasil Novo/PA, por meio do Termo de Compromisso n. 4/2012/Incra/UAA-SR 30/Sta celebrado entre a União Federal, por intermédio do Ministério do Desenvolvimento Agrário, representada pelo Incra
7.4.	No que toca aos fundamentos da condenação, por elucidativos, transcrevem-se excertos da análise do recurso de reconsideração efetuada pela Serur (peça 46, p. 3) :
12.4. À vista disso, conforme o item 9.1.1 da deliberação contestada, o recorrente foi condenado com base exclusivamente na alínea 'c' do inciso III do art. 16 da Lei 8.443/1992, que trata de 'dano ao Erário decorrente de ato de gestão ilegítimo ou antieconômico', ou seja, com base unicamente na falta de comprovação da boa e regular aplicação dos recursos públicos transferidos por via do termo de compromisso em questão e não na omissão na prestação de contas desses recursos. 
12.5. Portanto, a omissão na prestação de contas não teve influência alguma, seja na apreciação da boa-fé do recorrente, seja no julgamento de suas contas, de modo que não procedem suas afirmativas de que teria sofrido prejuízos devido a condutas de sua sucessora e à violação do devido processo legal, tampouco sua pretensão de anular o acórdão recorrido por esses motivos.
7.5.	Desse modo, não se verifica a ocorrência de violação ao princípio do devido processo legal no que toca aos fundamentos da condenação do recorrente, comparativamente aos motivos de sua citação. Ainda que houvesse o afastamento da omissão no dever de prestar contas (um dos motivos do seu chamamento) o conteúdo amplo da 'não comprovação da boa e regular aplicação dos recursos públicos' (outro motivo constante da sua citação) abarca o ato de gestão ilegítimo ou antieconômico, fundamento da sua condenação. 
7.6.	O recorrente alega que não teve a oportunidade de se manifestar a respeito da aplicação dos recursos em finalidade diversa. Entretanto, não se observa tais conclusões no acórdão condenatório e naquele que examinou o recurso de reconsideração, não sendo, portanto, motivo da condenação do recorrente. 
7.7	Assim sendo, refuta-se a argumentação do recorrente.
8.	Cerceamento de defesa pela não realização de diligência 
8.1.	Alega que deveria o TCU ter realizado diligência com o fim de obter a documentação relativa à prestação de contas apresentada ao Incra, como também deveria o órgão repassador ter emitido parecer sobre as contas entregues em 2013. Tal acervo documental foi ignorado nesta TCE (peça 71, p. 12, 14-15, 21 e 39) . 
Análise:
8.2.	Conforme já afirmado, o Ministro Relator observou a existência de ofício que dava conta da entrega da prestação de contas (peça 16, p. 7) . Entretanto, não reputou necessária a realização de diligência para obter a documentação, pois a não funcionalidade dos serviços executados já seria suficiente para fundamentar a irregularidade das contas (peça 26, p. 2) .
8.3.	Deve-se destacar ainda que o Tribunal de Contas da União, no exercício de sua missão constitucional, pode realizar fiscalizações, promover diligências e solicitar novos documentos necessários ao saneamento dos autos, com o objetivo de firmar convicção sobre determinada questão (Acórdão 5015/2010-TCU-Primeira Câmara, Ministro Relator Walton Alencar Rodrigues) .
8.4.	Desse modo, se observa que existiram elementos nos autos que motivam o convencimento do julgador com base no princípio da persuasão racional, também denominado princípio da livre convicção motivada, disposto no art. 131 do CPC, que possui aplicação subsidiária no TCU.
8.5.	Ademais, o responsável teve várias oportunidades (alegações de defesa e recursos) de trazer aos autos os documentos para evidenciar a boa e regular aplicação física e financeira dos recursos públicos, devendo, portanto, ser afastado o argumento de cerceamento de defesa. 
9.	Nulidade do laudo de vistoria 
9.1.	O responsável alega que o laudo de vistoria que fundamentou esta TCE é nulo, visto que não observou as normas técnicas cogentes (artigo 13 da lei 5.194/66 (CONFEA) , o artigo 67 da Lei 8.666/1993 e a NBR 5671/1990, no item 5.7 e subitens 5.71, letras a e b; 5.7.2 e 5.7.3 letra a que impõem a observância de vários requisitos de validade do estudo, a observância de metodologia adequada à confecção de um laudo técnico (peça 71, p. 26 e 32) . 
9.2.	Aduz que nem os moradores locais, tampouco os agentes políticos e administrativos (adversários do ora recorrente) que acompanharam o fiscal na fiscalização e vistoria possuem formação, competência e expertise em engenharia para atestar a não realização de obras, ou mesmo a sua realização parcial ou deficitária. Desse modo, afirma que o laudo de vistoria do Incra é nulo, portanto, traduzindo conclusão arbitrária que desrespeitou a lei e as normas técnicas de regência (peça 71, p. 32) . 
9.3.	Ademais, diz que não foram realizadas várias diligências aptas a sustentar o conteúdo deste tipo de perícia, tendo sido feita mediação única, sendo que o próprio engenheiro relata, em sua vistoria, que ficou impossibilitado de avançar nos trabalhos devido ao alto volume de água que encobria até pontes, comprometendo, com isso, o bom levantamento de quantitativos de serviços realizados e tornando o seu relatório deficitário e incorreto (peça 71, p. 26-33) .
9.4.	Afirma que o laudo de vistoria que fundamentou esta TCE é falso, pois o engenheiro responsável jamais compareceu aos locais em que as obras foram executadas, tendo ignorado as coordenadas geográficas correspondentes e vistoriado locais diversos daqueles constantes do plano de trabalho, o que feriu a norma técnica NBR 5671/1990 (5.71, a e b) . Portanto, as conclusões do TCU pautaram-se exclusivamente em laudo viciado (peça 71, p. 26-35) . Agrega aos autos laudo técnico que indicaria as coordenadas corretas. 
9.5.	Aduz que a execução foi concluída no prazo de vigência do convênio, e, dentro desse prazo, o então Prefeito Municipal requereu a realização de vistoria final, que não aconteceu (peça 71, p. 16 e 28) . 
9.6.	Afirma que a Unidade Avançada de Altamira (UAA) , vinculada à Superintendência Regional de Santarém-SR 30, disse não contar com profissional de engenharia em seus quadros técnicos para fins de promover o acompanhamento, a fiscalização e recebimento das obras objeto de contratos e convênios celebrados (doc. fls. 116 até 119, Vol. I, Proc. Incra 54.501.003639/2011-96) (peça 71, p. 28 e 31) . 
9.7.	Alega que se o próprio órgão admite a impossibilidade de execução desse tipo de obra (recuperação de estradas vicinais) no período de chuva, imagine vistoriar, medir, fotografar serviços que já foram executados no verão e serem fiscalizados em pleno período chuvoso na região, onde as vicinais, neste período, são altamente castigadas pela chuva e tráfego pesado de veículos e máquinas pesadas (peça 71, p. 31) . Tal demonstra a inoperância do Incra (peça 71, p. 31) . 
9.8.	Aduz que o fiscal do Incra tratou a obra como uma execução contínua num trecho de 151,05 km de extensão e não como uma execução fracionada como o era (no sentido de que trechos específicos seriam revitalizados nessa extensão de terras) (peça 71, p. 33) . 
Análise:
9.9.	Compulsando os autos, verifica-se que a motivação para a instauração da presente Tomada de Contas Especial foi materializada pela constatação de irregularidades na execução e na prestação de contas do Termo de Compromisso, conforme apontado no Relatório de Vistoria de 5/2/2013 (peça 1, p. 64-88) e no Relatório do Tomador de Contas Especial (peça 1, p. 280-294) .
9.10.	O recorrente afirma que o laudo de vistoria que fundamentou esta TCE é nulo, visto que não observou as normas técnicas cogentes, quais sejam, o artigo 13 da Lei 5.194/66 (CONFEA) , o artigo 67 da Lei 8666/1993 e a NBR 5671/1990, nos itens 5.7 e subitens 5.71, letras a e b; 5.7.2 e 5.7.3. 
9.11.	Abaixo, estão transcritos os normativos mencionados:
Lei 5.194/66 (CONFEA) 
Art. 13. Os estudos, plantas, projetos, laudos e qualquer outro trabalho de engenharia, de arquitetura e de agronomia, quer público, quer particular, somente poderão ser submetidos ao julgamento das autoridades competentes e só terão valor jurídico quando seus autores forem profissionais habilitados de acordo com esta lei.
Lei 8666/1993
art. 67.  A execução do contrato deverá ser acompanhada e fiscalizada por um representante da Administração especialmente designado, permitida a contratação de terceiros para assisti-lo e subsidiá-lo de informações pertinentes a essa atribuição.
§ 1o  O representante da Administração anotará em registro próprio todas as ocorrências relacionadas com a execução do contrato, determinando o que for necessário à regularização das faltas ou defeitos observados.
§ 2o  As decisões e providências que ultrapassarem a competência do representante deverão ser solicitadas a seus superiores em tempo hábil para a adoção das medidas convenientes.
NBR 5671/1990
5.7.1 É de responsabilidade do fiscal, em sentido geral:
a) comprovar perante o executante:- sua condição de fiscal e a abrangência de sua atividade;- sua habilitação legal e competência nas áreas de suas atribuições;
b) indicar seu preposto, no caso do fiscal se tratar de pessoa jurídica, o qual deverá também ter a necessária habilitação legal e competência nas áreas de sua atribuição;
9.12.	O Laudo de vistoria foi elaborado pelo Engenheiro Civil (Incra - SR (18) PB) ,  Erasmo Isse Polaro e por Francisco Marchioro - TDRA (Incra - SR (30) STA (peça 1, p. 80) . Se trata, portanto, de profissionais habilitados, representantes da Administração, servidores do órgão concedente, que gozam de fé pública, não se vislumbrando infringência aos dispositivos mencionados. Deve-se destacar ainda que o engenheiro Erasmo Isse Polaro participou de procedimentos prévios ao ajuste, correspondente à análise da proposta de convênio encaminhada pela municipalidade tendo se manifestado favorável à aprovação do projeto básico (peça 1, p. 28-30) . Desse modo, além de gozar de fé pública, o profissional era conhecedor dos termos do ajuste. 
9.13.	Ademais, a vistoria foi acompanhada por representantes da municipalidade, dentre eles o vice-prefeito e o secretário de obras, bem como contou com informantes, moradores das estradas vicinais (peça 1, p. 84) .  
9.14.	O argumento de que os moradores locais e os agentes políticos e administrativos (adversários do ora recorrente) que acompanharam o fiscal na fiscalização e vistoria não detém conhecimento para atestar sobre a execução da obra e, por essa razão, o laudo seria nulo, não deve ser acatado pois, as conclusões esposadas no laudo, são do técnico habilitado da administração, Engenheiro Civil do Incra - SR (18) PB) , Erasmo Isse Polaro, que assina o expediente (peça 1, p. 88) . 
9.15.	Na mesma linha de entendimento, não se observa qualquer infringência à NBR 13752 colacionada pelo recorrente (peça 101) , destacando-se especialmente a obediência ao disposto nos itens 4 e 5 (condições gerais e específicas) . 
9.16.	De fato, conforme afirma o recorrente, foi efetuada a verificação e medição final (única) dos serviços executados pela empresa contratada até a data da visita, nos trechos pactuados (peça 1, p. 82) , não havendo qualquer impropriedade nesse aspecto. 
9.17.	Por outro lado, diferentemente do que afirma o recorrente, da leitura do relatório, se observa que o fiscal do INCRA observou a execução fracionada das estradas vicinais, conforme descrito no objeto desse (peça 1, p. 80) :
Inspeção técnica às obras objeto do Convênio N°.76409712011 / Termo de Compromisso UAA / n° 004/2012, firmado entre o INCRA, através da Unidade Avançada de Altamira - Projeto Fundiário Altamira/PA e a Prefeitura Municipal de Brasil Novo, que tem por objetivo a transferência de recursos financeiros da União para a implantação e recuperação de infraestrutura básica em projetos de assentamento, no Município de Brasil Novo, no âmbito do Programa 0137 (Desenvolvimento Sustentável de projetos de Assentamento) , Ação 8396 (infraestrutura viária) , para a complementação / recuperação de 151,05 km de estradas vicinais de acesso e no interior dos Projetos de Assentamento Igarapé das Flores, Laranjal e Penetecaua, localizados no Município de Brasil Novo, assim distribuídos: 56,65 km no PA Igarapé das Flores, 42,00 km no PA Laranjal e 52,40 km PA Penetecaua. (destaques acrescidos na instrução) 
9.18.	O recorrente alega que o Incra afirmou não haver profissionais para promover o acompanhamento, a fiscalização e recebimento das obras objeto de contratos e convênios celebrados. 
9.19.	No caso concreto, observa-se que, por meio do Ofício 225/2012 - GAB.PMBN, de 19/12/2012, que o ex-prefeito informa que 'os serviços acordados pelo Termo de Compromisso acima citado já foram concluídos no mês de Novembro/2012 (...) . Diante do exposto, solicitamos que esta entidade faço a vistoria das obras finalizadas' (peça 34, p. 142) . Como visto, a vistoria foi realizada no final de janeiro de 2013, pouco tempo após o término da obra.  Desse modo, o responsável não demonstra o prejuízo sofrido em relação a data que efetivamente ocorreu a fiscalização, muito próxima à data de conclusão das obras.  
9.20.	O recorrente alega que o engenheiro responsável jamais compareceu aos locais em que as obras foram executadas, tendo ignorado as coordenadas geográficas correspondentes e vistoriado locais diversos daqueles constantes do plano de trabalho. Agrega aos autos laudo pericial, datado de 9/10/2020, que corresponde a um levantamento e vistoria documental do processo do Incra, indica outras coordenadas geográficas e demonstra a execução da obra (peça 74) . Observa-se que o seu conteúdo e as suas conclusões já estão sumarizadas no recurso, a saber (peça 74, p. 9-11) :
	a) o valor do convênio foi integralmente executado na realização dos serviços, dentro das normas técnicas de engenharia, localizados em planilhas do processo e anexos do laudo pericial;
	b) distorção entre os serviços executados com as fotos no laudo do servidor do Incra em decorrência e a visita técnica ter ocorrido em período chuvoso;
	c) incompatibilidade entre as coordenadas visitadas pelo fiscal do Incra em comparação com aquelas apresentadas pelo laudo e constantes do anexo 9.2;
	d) o fiscal do Incra tratou a obra como homogênea em todo o trecho de 151,05 km vicinais e comparando os valores, tal obra seria inexequível;
	e) houve a infringência de normas pelo fiscal do Incra que se utilizou de informações de leigos em engenharia;
9.21.	Primeiramente, observa-se que causa estranheza o fato de a alegação de erro quanto ao local da fiscalização não ter sido apresentada pelo responsável em resposta às notificações da concedente (peça 1, p. 328-338) , nem em sede de alegações de defesa (peça 16) e recurso de reconsideração (peças 34-37) . 
9.22.	Ainda no que toca ao local da obra, a informação contida no relatório de visita é a seguinte (peça 1, p. 82-83) :
Os projetos básicos aprovados e pactuados, principalmente as notas de serviço, planilhas orçamentárias e plantas, encontradas no processo, serviram de base para as vistorias das obras. Além destas peças técnicas, foram utilizados nesta vistoria os seguintes equipamentos: 
Receptor GPS Garmin 76; 
Trena de nylon (10,00 m) ; 
Câmera fotográfica digital; e 
Veículo Mitsubishi L 200 disponibilizado pela SR (30) . 
Esta vistoria consistiu na verificação e medição final (única) dos serviços executados pela Compromissária, até a data de nossa visita, nos trechos pactuados. Os pontos georreferenciados, encontrados nos projetos básicos (coordenadas UTM) , foram conferidos nesta visita. Consideramos, para efeito desta medição, os novos pontos por nós marcados, definidos através da verificação dos trabalhos efetivamente executados. Todos os nossos pontos estão discriminados em uma lista em anexo. As extensões fornecidas pelo hodômetro do veículo disponibilizado foram utilizadas para auxiliar na medição da quilometragem dos trechos. Esclarecemos que em função das discrepâncias observadas entre as medidas do hodômetro e as fornecidas pelo receptor GPS, decidimos por adotar como referência para medição as distâncias fornecidas pelo GPS
Concluídos os trabalhos de campo, elaboramos este relatório demais e peças técnicas que o complementam, a saber: lista de pontos georreferenciados nos trechos, com as respectivas coordenadas; planilhas orçamentárias individualizadas por trecho e também totalizadas em resumo consolidado, referentes aos serviços executados e medidos; plantas de localização constando todos os trechos vistoriados; relatório fotográfico; e termo de aceitação das obras pactuadas e efetivamente executadas. (destaques acrescidos na instrução) 
9.23.	Em relação aos mapas e coordenadas geográficas (peças 90-95) trazidos pelo recorrente, deve-se destacar, conforme já relatado nesta resposta, que as coordenadas geográficas foram conferidas pelo engenheiro do Incra, que aprovou o projeto básico e realizou a fiscalização in loco. Novos pontos foram marcados, considerando-se a obra efetivamente realizada. Nesse sentido, entende-se que houve a obediência ao princípio da verdade material ou real na análise realizada. 
9.24.	O recorrente agrega aos autos fotos (peça 79-89) ; mapas e referências geográficas (peça 90-94) e localização e acesso ao empreendimento (peça 95) . 
9.25.	Quanto às fotos colacionadas, deve-se asseverar que, em sede de recurso de reconsideração o recorrente colacionou fotos, de locais ignorados, legendadas à mão (peça 35, p. 179-209, 213-220, e peça 36, p. 1-9) , ou sem legenda alguma (peça 37, p. 68-186) . 
9.26.	Na presente oportunidade, observa-se que as fotos contêm em sua legenda o trecho e as coordenadas geográficas, entretanto, não apresentam a data dos registros fotográficos, devendo-se ressaltar que, segundo o próprio responsável, tais obras foram finalizadas no final de 2012. Ademais, as conclusões acerca de tal meio probatório é de que evidenciaria tão somente a existência da declaração, mas não o fato declarado, competindo ao interessado demonstrar, por outros meios, a veracidade do alegado. 
9.27.	É importante afirmar que se entende que as fotografias não possuem o condão de evidenciar a execução dos serviços, como por exemplo a construção dos aterros e pontes nas metragens indicadas, bem como dos bueiros previstos no memorial descritivo constantes do projeto e planilhas que foram copiadas do processo (peça 74, p. 6) e dos quadros demonstrativos colacionadas ao laudo pelo recorrente (peça 74, p 13-19 e peça 77-78) . 
9.28.	As mesmas conclusões valem para os 'relatórios de visita técnica' colacionados pelo recorrente, correspondentes a declarações recebimento das obras por supostos moradores, que não teriam o condão de comprovar a execução das obras (peças 104-106) . 
9.29.	Desse modo, se conclui que a documentação não é apta a afastar as irregularidades apuradas no relatório de visita in loco do concedente, quais sejam:
 (...) os serviços executados em decorrência do Termo de Compromisso firmado foram apenas de patrolamento do leito estradal.
Em todos os trechos vistoriados, não foram executados serviços de elevação de greide (aterros) , compactação ou revestimento primário, conforme previsto no projeto básico aprovado pelo Incra
vários trechos com atoleiros e erosões, com falta de limpeza lateral ou simplesmente invadidos pela mata e com falta de revestimento primário	
9.30.	Conforme já destacado na instrução desta Secretaria que examinou o recurso de reconsideração, em relação ao efeito das condições climáticas sobre a obra e a fiscalização, foi asseverado (peça 52, p. 4) :
o Relatório de Vistoria do Incra, de 5/2/2013, referente à inspeção in loco realizada no período de 30 a 31/1/2013 (peça 1, p. 80-88) , os técnicos do órgão comentaram a respeito dos efeitos danosos do período de chuvas pelo qual passava a região naquela época sobre as estradas vicinais objeto das obras pactuadas. Mas apontaram que as 'sofríveis condições de trafegabilidade' lá encontradas, devidas a 'atoleiros e erosões', foram apenas 'potencializadas' pelas chuvas, tendo sido causadas 'principalmente pela não aplicação correta por parte da PM de Brasil Novo dos recursos disponibilizados pelo Incra'. 
9.31.	Além disso, os técnicos indicaram que não foram executados serviços em todas as vicinais, dentre eles serviços de elevação de greide (aterros) , compactação ou revestimento primário, conforme previsto no projeto básico aprovado pelo Incra.
9.32.	Dessa forma, se conclui que os elementos apresentados pelo recorrente não comprovam que a fiscalização não ocorreu no local das obras, bem como não evidencia a execução dos serviços, estando afastado o argumento de que o laudo técnico estava viciado. 
10.	Comprovação da execução financeira do ajuste
10.1.	O recorrente colaciona aos autos os seguintes documentos a fim de evidenciar a regularidade dos dispêndios efetuados: a) planilhas de custo do convênio (peça 75) ; b) cronograma físico-financeiro (peça 76) ; c) processo licitatório para aquisição de combustíveis e lubrificantes (peça 96) , d) notas fiscais, recibos e comprovantes de depósito (peça 97) ; e) notas de empenho e ordens de pagamento (peça 98) ; f) comprovantes de pagamento (peça 99) ; g) ata de convenção partidária (peça 107) .
Análise:
10.2.	Primeiramente, se observa que quase a totalidade dos documentos colacionados já haviam sido juntados aos autos quando da interposição do recurso de reconsideração:
	a) planilhas de custo do convênio (peça 75) [peça 35, p. 119-125]; 
	b) cronograma físico-financeiro (peça 76) [peça 35, p. 128]; 
	c) processo licitatório para aquisição de combustíveis e lubrificantes (peça 96) [parte dos documentos presentes na peça 35, p. 28-91, 139-161]; 
	d) notas fiscais, recibos e comprovantes de depósito (peça 97) [peça 36 e 37, p. 1-21]; 
	e) notas de empenho e ordens de pagamento (peça 98) [peça 36 e 37, p. 1-21]; e 
	f) comprovantes de pagamento (peça 99) [peça 36 e 37, p. 1-21]. 
10.3.	Foram observadas inconsistências na documentação, conforme análise pormenorizada desta Secretaria, à peça 46, p. 6-9 e a conclusão da unidade instrutiva (peça 46, p. 9) , adotada pelo Ministro Relator foi a seguinte (peças 50-51) : 
13.25. Apesar do recorrente não ter fornecido extrato bancário, pode-se considerar comprovado que recursos pelo menos R$ 447.655,07 foram utilizados para aquisição de combustíveis no total de R$ 402.198,27 e de lubrificantes no total de R$ 45.456,80 do Auto Posto Lorenzoni. É bastante verossímil que os comprovantes cujas cópias apresentam problemas de legibilidade também sejam válidos. 
13.26. Ora, no relatório de vistoria, o Incra concluiu que '18,67% do objeto pactuado foram executados', compreendendo 'serviços no valor total de R$ 175.343,09, dos quais R$ 171.836,23 são de competência do Incra e R$ 3.506,86 como contrapartida da Prefeitura, conforme percentuais encontrados no Plano de Trabalho' (peça 1, p. 86) . O município comprovou o depósito do valor total da contrapartida ajustada, de R$ 18.781,56 (peça 35, p. 24) . 
13.27. Assim, embora os comprovantes considerados idôneos não demonstrem despesas na proporção entre os produtos prevista no plano de trabalho, apresentam valor total muito superior ao considerado pelo concedente como executado. Além disso, muito possivelmente, os comprovantes ilegíveis supririam essa falha. 
13.28. É provável que a prefeitura municipal tenha de fato adquirido os produtos constantes das notas fiscais apresentadas, mas não os tenha utilizado, todos, na execução da obra pactuada, aplicando a maior parte em outras finalidades. 
13.29. Propõe-se, então, considerar parcialmente comprovada a execução do objeto do ajuste em questão, e reduzir o débito imputado ao recorrente no valor correspondente à parcela do objeto cuja execução foi verificada pelo concedente mediante vistoria no local, de R$ 171.836,23 (peça 1, p. 86) , restando, por conseguinte, débito no valor histórico de R$ 748.461,64.
10.4.	O recorrente alega colacionar declaração do Secretário de Obras da época, responsável direto pela execução das obras de recuperação das vicinais, e do responsável pelo almoxarifado do Município, dando conta da aquisição dos insumos e da específica destinação deles à operacionalização das máquinas para a realização dos serviços conveniados, entretanto, a documentação não foi encontrada. Ademais, ainda que estivesse, tal não teria o condão de afastar as irregularidades observadas no relatório de visita in loco e correspondente a não execução física da maior parte da obra.  
10.5.	Tendo-se em vista que já houve a exclusão de parte do débito na qual foi possível a comprovação da execução física e, considerando-se que o presente recurso não afasta as conclusões contidas no laudo de vistoria in loco, entende-se que a documentação financeira não tem o condão de afastar o débito remanescente que restou apurado nos autos. 
CONCLUSÃO
11.	Das análises anteriores, conclui-se que:
a) não se verifica a ocorrência da prescrição, qualquer que seja o regime adotado;
b) estão presentes os pressupostos de constituição e validade da TCE, ressaltando-se que na fase interna da tomada de contas especial, a cargo do tomador de contas, constitui procedimento inquisitório de coleta de provas, assemelhado ao inquérito policial, no qual não se tem uma relação processual constituída, nem há prejuízo ao responsável. Ademais, não houve nulidade na atuação do TCU; 
c) não se verifica a ocorrência de violação ao princípio do devido processo legal no que toca aos fundamentos da condenação do recorrente, comparativamente aos motivos de sua citação. Ainda que houvesse o afastamento da omissão no dever de prestar contas (um dos motivos do seu chamamento) o conteúdo amplo da 'não comprovação da boa e regular aplicação dos recursos públicos' (outro motivo constante da sua citação) abarca o ato de gestão ilegítimo ou antieconômico, fundamento da sua condenação; 
d) o Tribunal de Contas da União, no exercício de sua missão constitucional, pode realizar fiscalizações, promover diligências e solicitar novos documentos necessários ao saneamento dos autos, com o objetivo de firmar convicção sobre determinada questão. Se observa que existiram elementos nos autos que motivam o convencimento do julgador com base no princípio da persuasão racional, não havendo que se falar em cerceamento de defesa;
e) os elementos apresentados pelo recorrente não comprovam que a fiscalização não ocorreu no local das obras, bem como não evidencia a execução dos serviços, estando afastado o argumento de que o laudo técnico estava viciado; e	 
f) tendo-se em vista que já a houve a exclusão de parte do débito na qual foi possível a comprovação da execução física e, considerando-se que o presente recurso não afasta as conclusões contidas no laudo de vistoria in loco, entende-se que a documentação financeira não tem o condão de afastar o débito remanescente que restou apurado nos autos.
11.1.	Por fim, diante da redução do valor do débito constante do Acórdão 8551/2017-TCU-Primeira Câmara, Ministro Relator Walton Alencar Rodrigues, propõe-se, em homenagem aos princípios da razoabilidade e da proporcionalidade, a redução da multa fundamentada no art. 57, da Lei 8.443/1992.
PROPOSTA DE ENCAMINHAMENTO
12.	Ante o exposto, submete-se à consideração superior a presente análise do recurso de revisão interposto por Alexandre Lunelli, com fulcro nos artigos 32, inciso III, e 35, inciso III, da Lei 8.443/1992, propondo-se:
	I - conhecer do recurso e, no mérito, negar-lhe provimento;
	II - em virtude da redução do débito ocorrida mediante o Acórdão 8551/2017-TCU-Primeira Câmara,  reduzir proporcionalmente a multa constante do subitem 9.2 do acórdão combatido;
	III - dar ciência da deliberação que vier a ser adotada ao recorrente e aos demais interessados." 
	É o relatório.

Anderson de Oliveira Alarcon (OAB/DF 37.270) e outros, representando Alexandre Lunelli.

Subprocurador-Geral Paulo Soares Bugarin.

TOMADA DE CONTAS ESPECIAL. TERMO DE COMPROMISSO. RECUPERAÇÃO DE ESTRADAS VICINAIS. NÃO COMPROVAÇÃO DA APLICAÇÃO DA INTEGRALIDADE DOS RECURSOS FEDERAIS. IRREGULARIDADE DAS CONTAS. DÉBITO. MULTA. RECURSO DE RECONSIDERAÇÃO. PROVIMENTO PARCIAL PARA RECONHECER A EXECUÇÃO DE PARTE DO OBJETO E DIMINUIR O DÉBITO. RECURSO DE REVISÃO. INEXISTÊNCIA DE NULIDADES. INSUFICIÊNCIA DOS ARGUMENTOS RECURSAIS PARA REFORMA DO JULGADO. NECESSIDADE DE REDUÇÃO DA MULTA EM FACE DE ANTERIOR DIMINUIÇÃO DO DÉBITO. CONHECIMENTO E PROVIMENTO PARCIAL.

TOMADA DE CONTAS ESPECIAL (TCE)

Secretaria de Recursos (Serur).

Em apreciação recurso de revisão interposto por Alexandre Lunelli contra o Acórdão 5.727/2016, modificado pelo Acórdão 8551/2017-TCU-Primeira Câmara.
2.	Por meio do acórdão original, o recorrente teve suas contas julgadas irregulares com imputação de débito e multa. Na apreciação do recurso de reconsideração, houve redução do débito.
3.	A irregularidade que ensejou a condenação do responsável foi a não comprovação da boa e regular aplicação da totalidade dos recursos públicos repassados ao Munícipio de Brasil Novo/PA mediante o Termo de Compromisso 4/2012/Incra/UAA-SR 30/Sta, destinado a obras de infraestrutura em áreas de assentamentos (complementação/recuperação de estradas vicinais) .
4.	Nesta oportunidade, o recorrente alega, em síntese, a ocorrência de nulidades em decorrência de:
4.1. 	ausência dos pressupostos de constituição e validade do processo por: 
a) não esgotamento de todas as possibilidades de saneamento das irregularidades antes de instaurar a tomada de contas especial; 
b) não intimação para se manifestar sobre o relatório de tomada de contas especial complementar.
4.2. 	violação ao devido processo legal e cerceamento de defesa em face da citação pela omissão no dever de prestar contas e condenação pela não funcionalidade da obra, sem abertura de oportunidade para se manifestar sobre inovações apresentadas em pareceres e decisões do TCU.
4.3. imprestabilidade do laudo de vistoria que ensejou a tomada de contas especial por: 
a) não observância de normas técnicas; 
b) falta de formação, competência e expertise em engenharia por parte dos moradores locais, dos agentes políticos e administrativos (adversários do recorrente) que acompanharam a fiscalização do Incra para atestar a não realização de obras ou sua realização parcial ou deficitária; 
c) não realização de diligências para sustentar o conteúdo, baseado em medição única, apesar do alto volume de água que impediria o levantamento do quantitativo de serviços executados;
d) não comparecimento aos locais em que as obras teriam sido efetuadas.
4.4. insuficiência dos documentos que fundamentaram a decisão recorrida e consequente erro de cálculo ante a desconsideração pelo Incra da prestação de contas fornecida em 2013 e a não realização de diligência por este Tribunal para obtê-la.
5.	Além disso, o recorrente trouxe documentos na tentativa de comprovar a execução do ajuste, como, por exemplo, laudo técnico elaborado por engenheiro civil em outubro de 2020. 
6.	Após examinar as alegações, a Secretaria de Recursos concluiu que não há elementos suficientes para alterar o julgamento pela irregularidade das contas e o valor do débito imputado e propôs, com a anuência do Ministério Público junto ao TCU, o conhecimento e o não provimento do apelo, com redução, entretanto, do valor da multa aplicada, em homenagem aos princípios da razoabilidade e da proporcionalidade, uma vez que o montante do débito foi diminuído na apreciação do recurso de reconsideração.
7.	Preliminarmente, ratifico o despacho que admitiu, sem efeito suspensivo, o recurso de revisão, porquanto preenche os requisitos de admissibilidade previstos na Lei 8.443/1992 (peça 113) . 
8.	Quanto ao mérito, concordo com a análise feita pela secretaria especializada, transcrita no relatório precedente, que enfrentou e afastou com propriedade cada um dos argumentos do recorrente, razão pela qual incorporo seus fundamentos às minhas razões de decidir, sem prejuízo das seguintes considerações. 
9.	Como demonstrado na referida análise, o estabelecimento do contraditório não é obrigatório na fase interna do processo, e foram facultadas ao agora recorrente todas as oportunidades de defesa no âmbito deste Tribunal. 
10.	A citação incluiu tanto a omissão no dever de prestar contas como a não comprovação da boa e regular aplicação dos recursos, sendo objetivamente atribuídas ao recorrente as condutas referentes à não apresentação das contas e à não conclusão do objeto pactuado (peça 10) . A condenação apenas pela segunda irregularidade, em face da prova sobre o fornecimento de prestação de contas, não gera prejuízo à defesa da parte; ao contrário, é favorável ao recorrente. 
11.	No voto condutor do Acórdão 8551/2017-TCU-Primeira Câmara, está claro que o responsável não foi condenado pela não funcionalidade ou imprestabilidade das obras ou por desvio de finalidade, mas, sim, pela falta de comprovação da execução de diversos serviços previstos. 
12.	Ressalto que a aplicação dos recursos em finalidade diversa da ajustada trata de suposição contida na instrução da Secretaria de Recursos que cuidou do exame do recurso de reconsideração, nos seguintes termos (peça 46) :
" (...) é provável que a prefeitura municipal tenha de fato adquirido os produtos constantes das notas fiscais apresentadas, mas não os tenha utilizado, todos, na execução da obra pactuada, aplicando a maior parte em outras finalidades".
13.	Todavia, a inferência não serviu de fundamento para a condenação. Foi feita no contexto da análise de documentos constantes da prestação de contas no intuito de verificar o nexo causal entre os recursos e as obras executadas, que não restou comprovado diante da não execução de grande parte dos serviços previstos, identificada na vistoria in loco. 
14.	Ademais, embora a prestação de contas não tenha sido juntada pelo Incra neste processo e não tenha sido realizada diligência pelo TCU para obtê-la, a respectiva documentação foi devidamente examinada na apreciação do recurso de reconsideração.
15.	Quanto ao relatório da vistoria feita por engenheiro do Incra, a Secretaria de Recursos bem evidenciou a inexistência de vícios a ensejar sua nulidade. Acrescento que a simples constatação pelo técnico de execução de certos serviços na quase integralidade das estradas vicinais (145,75 km dos 151,05 km previstos) é bastante para desacreditar o argumento de que a fiscalização não teria ocorrido nos locais corretos das obras.
16.	Assim, as alegações a respeito de violação ao devido processo legal, cerceamento de defesa e outras nulidades não prosperam.
17.	Também concordo que não foram apresentados documentos novos no recurso de revisão com capacidade para afastar as conclusões do relatório da vistoria in loco.
18.	De toda forma, em vista do efeito expansivo objetivo do recurso de revisão e da verificação, no processamento do recurso anterior, de documentos com potencial para evidenciar a execução de parcela superior à atestada pelo Incra, observo que examinei todos os documentos integrantes dos autos. 
19.	Lembro que os recursos repassados se destinavam somente aos gastos com óleo diesel, lubrificante e graxa, mas compreendiam diversos serviços referentes à execução de desmatamento, terraplenagem e revestimento primário, a cargo da Prefeitura (peça 34, p. 72-80) . 
20.	Porém, a fiscalização do Incra, empreendida em janeiro de 2013 (data próxima ao fim das obras, em novembro de 2012) , indicou que muitos trabalhos foram efetuados de "forma deficitária" ou não foram feitos, conforme relatório fotográfico anexado (peça 1, p. 64-76) .
21.	Na verdade, o engenheiro apenas reconheceu a realização de patrolamento do leito estradal, apontando que as vicinais se encontravam em sofríveis condições de trafegabilidade, com atoleiros e erosões, por problemas relativos a não aplicação correta dos recursos (como a não execução de desmatamento, limpeza e revestimento primário, por exemplo) , potencializados pelas situações desfavoráveis provocadas pelas chuvas (peça 1, p. 78 e 84-6) .
22.	Neste ponto, destaco que, apesar de o responsável ter apresentado no recurso de revisão laudo na tentativa de provar a execução integral da avença, a realização apenas do patrolamento foi reconhecida por ele mesmo em momento anterior, por suposta insuficiência de recursos, consoante informações que prestou em reunião realizada em 30/7/2014 (peça 1, p. 150-152) . 
23.	Ainda que também tenha alegado ter havido redução do escopo do ajuste por acordo na presença do então presidente do Incra, sem modificação formal devido a falta de conhecimento, bem como terem sido dispensadas as intervenções com rolo pela então superintendente do Incra em Santarém, tendo em vista "a carência e a dificuldade deste equipamento causando alto custo para os prefeitos" (peça 35, p. 22) , não há evidências da aprovação de alterações no objeto pelo ente repassador.
24.	Decerto, a afirmativa de falta de ciência da necessidade de aditivo esbarra nas disposições normativas sobre o assunto e no fato de que o ex-prefeito solicitou em 13/11/2012 (peça 34, p. 143-145) :
	a) prorrogação de prazo da ordem de serviço emitida pelo Incra para execução do termo de compromisso;
	b) redução do valor unitário de óleo diesel (de R$ 2,50 para R$ 2,24) e aditivo de serviços para dar continuidade à manutenção das estradas, em face do êxito obtido na licitação para fornecimento de combustíveis e dos resultados da aplicação financeira. 
25.	No que diz respeito à regularidade da prestação de contas, ressalto que, de acordo com vasta jurisprudência desta Corte, para se concluir pela regular aplicação de recursos públicos transferidos por meio de convênio ou instrumentos congêneres, não basta a comprovação da execução do objeto do convênio, mas também é preciso fazer prova do nexo de causalidade entre os valores repassados e as despesas incorridas.
26.	Destarte, cabe ao gestor, além da demonstração do fiel cumprimento do objeto pactuado (execução física) , provar o regular emprego dos recursos públicos na execução desse objeto (execução financeira) , em especial o nexo causal entre a execução e os documentos de despesa fornecidos, o que não foi feito de forma completa nas fases anteriores, tampouco neste momento, em sede de recurso de revisão.
27.	Embora o recorrente tenha apresentado comprovantes de despesas e de transferências bancárias relativos a gastos com combustíveis em montantes superiores à execução financeira atestada pelo Incra (18,67%) , não há documentação suficiente para provar a realização dos serviços não identificados quando da vistoria in loco.
28.	Sendo assim, diante da ausência de elementos capazes de alterar o juízo anteriormente formulado, não é possível prover o recurso para reformar o julgado como pretende o recorrente.
29.	No entanto, como houve uma omissão no Acórdão 8551/2017-TCU-Primeira Câmara ao não considerar o impacto da redução do débito no valor da multa, falha que pode ser corrigida no âmbito do recurso de revisão, ainda que não alegada pelo recorrente, concluo, em pequena divergência com os encaminhamentos contidos nos pareceres, por prover parcialmente o apelo a fim de acatar as propostas de redução do valor da multa, o que deve ser feito em proporção similar à diminuição do débito procedida por meio do acórdão anterior.
	Ante o exposto, voto por que o Tribunal adote o acórdão que ora submeto à deliberação deste Colegiado. 
TCU, Sala das Sessões, em 24 de agosto de 2022.
Ministro BRUNO DANTAS 
Relator